【裁判字號】    94,訴,1420
【裁判日期】    950301
【裁判案由】    債務人異議之訴
【裁判全文】
臺灣桃園地方法院民事判決              94年度訴字第1420號
原      告  丁○○
訴訟代理人  黃秀鈴律師
被      告  臺灣銀行股份有限公司
法定代理人  丙○○
訴訟代理人  甲○○
複代理人    乙○○
            戊○○
            己○○
上列當事人間債務人異議之訴事件，於民國95年2 月15日辯論終
結，本院判決如下：
    主  文
本院九十四年度執字第二○六三五號返還消費借貸款事件之執行
名義即台灣台北地方法院北院立民執正字第二○六七三號債權憑
證對原告不得為強制執行。
訴訟費用由被告負擔。
    事  實
甲、原告方面：
壹、聲明：如主文所示。
貳、陳述：
一、被告依台灣台北地方法院於民國75年7月3日核發之北院立民
    執正字第20673 號債權憑證（下稱系爭債權憑證），於94年
    8 月4 日聲請本院以94年度執字第20635 號返還消費借貸款
    事件（下稱94年強制執行事件）實施強制執行原告之財產，
    前後相距已逾19年，則被告對原告之債權早已罹於時效，為
    此原告依強制執行法第14條規定，提起本件債務人異議之訴
    。
二、對於被告抗辯之陳述：被告於79年間雖曾聲請本院79年度執
    字第2316號強制執行事件（下稱79年強制執行事件）實施強
    制執行，惟被告於79年強制執行事件聲請執行之對象為訴外
    人李景和，執行效力並不及於原告，則被告對原告之系爭請
    求權時效自未因此而生中斷之事由。又被告於79年強制執行
    事件之執行程序中，可追加執行其餘債務人之財產，是79年
    強制執行事件是否遲未發還債權憑證予以結案，並不影響被
    告對原告之債權追加執行，則被告對原告之系爭請求權係處
    於隨時可請求之狀態，並無任何妨礙其請求之事由存在。再
    由被告於94年4 月20日聲請追加執行原告之財產並聲請執行
    法院依職權調查原告有無可供執行財產觀之，被告顯知其得
    以上開追加執行之方式主張權利，其怠於行使權利致系爭請
    求權罹於時效，自非可歸責於執行法院。
參、證據：提出系爭債權憑證、民事聲請狀、公司變更登記表、
    戶籍謄本、民事強制執行聲請狀、聲請追加執行狀各1 件為
    證。
乙、被告方面：
壹、聲明：駁回原告之訴。
貳、陳述：
一、94年強制執行事件之原始執行名義為系爭債權憑證（被告誤
    載為台灣台北地方法院75年度民執正字第7254號債權憑證，
    但此為台灣台北地方法院核發系爭債權憑證當時，被告聲請
    該院強制執行之案號，並非系爭債權憑證之發文字號，被告
    所指系爭強制執行事件之執行名義仍與原告所指之系爭債權
    憑證相同），被告於79年間曾持系爭債權憑證聲請本院以79
    年強制執行事件強制執行原告之財產，直至94年6 月間始執
    行終結，執行法院將執行結果註記於系爭債權憑證發還予被
    告，則系爭請求權時效應自94年6 月10日重行起算。被告再
    於94年8 月持系爭債權憑證聲請本院強制執行，並未罹於時
    效。
二、被告於88年11月26日具狀撤回79年強制執行事件之聲請，惟
    於撤回後，本院執行處遲未核發債權憑證，被告即無法調查
    原告之財產所得資料繼續追償，被告自88年起前後15次具狀
    聲請本院執行處發還系爭債權憑證，惟均未獲回覆。被告乃
    具狀向台灣台北地方法院聲請補發系爭債權憑證，然該院以
    原執行卷宗已於89年間銷毀而表示無法補發。本院執行處一
    再延宕被告之聲請，甚至未將被告之聲請狀歸入79年強制執
    行事件卷宗內，執行程序顯有瑕疵，不應由被告承擔執行延
    誤之責任。被告撤回79年強制執行事件之聲請後，即無法追
    加對原告執行，系爭債權憑證又遲未發還予被告，應屬不可
    避免之事變，且不可歸責於被告之事由，依民法第139 條規
    定，系爭請求權之時效不完成。況被告在本院執行處於94年
    6 月10日尋獲並發還系爭債權憑證前，已分別於93年10月27
    日、94年4 月20日聲請追加執行原告之財產，並依強制執行
    法第19條規定聲請本院執行處依職權查調相關債務人之財產
    所得資料繼續追償，而於本院執行處在94年6 月間尋獲系爭
    債權憑證時，始補正被告對原告強制執行之要件，是於94年
    6 月間妨礙強制執行事變之事由才消滅，被告並未怠於行使
    權利而致時效消滅。
參、證據：提出系爭債權憑證、台灣台北地方法院民事執行處通
    知、被告公司章程、民事聲請追加執行狀各1 件、民事聲請
    狀、掛號郵件收件回執14各件為證。
丙、本院依職權調閱本院79年度執字第2316號、94年度執字第20
    635號 強制執行卷宗。
    理  由
壹、原告主張被告於94年8 月4 日聲請本院以94年強制執行事件
    執行原告之財產，惟被告之系爭請求權已經罹於時效，為此
    依強制執行法第14條規定提起本件訴訟等語。被告則以79年
    強制執行事件曾強制執行原告之財產，直至94年6 月間始執
    行終結並發還系爭債權憑證，系爭請求權之時效應自94年6
    月10日重新起算。又被告於88年11月26日撤回79年強制執行
    事件之聲請，惟本院執行處遲未發還系爭債權憑證，致被告
    無法調查原告之財產資料繼續追償，台灣台北地方法院亦無
    法補發系爭債權憑證，是被告即無法追加對原告執行，本院
    執行處又遲未發還系爭債權憑證，應屬不可避免之事變，且
    不可歸責於被告，依民法第139 條規定，系爭請求權之時效
    不完成。況被告早於93年10月27日、94年4 月20日聲請追加
    執行原告之財產，而於94年6 月10日本院執行處尋獲系爭債
    權憑證時，始補正被告對原告強制執行之要件，是於94年6
    月間妨礙強制執行事變之事由才消滅，系爭請求權自未罹於
    時效等語資為抗辯。
貳、兩造不爭執之事實：
    被告於94年8 月4 日持系爭債權憑證，聲請本院以94年強制
    執行事件實施強制執行查封原告之財產。
參、原告主張系爭債權憑證之請求權已經罹於時效，79年強制執
    行事件之執行對象並未包括原告，且被告可追加執行其他債
    務人之財產，本院執行處是否遲未發還系爭債權憑證，並不
    影響被告對原告債權之追加執行，並無妨礙被告系爭請求權
    之事由存在等語，雖經被告所否認，並以前開情詞抗辯。惟
    查：
一、按請求權，因15年間不行使而消滅。但法律所定期間較短者
    ，依其規定。消滅時效，自請求權可行使時起算。民法第12
    5 條、第128 條前段分別定有明文。所謂請求權可行使時，
    乃指權利人得行使請求權之狀態而言。至於義務人實際上能
    否為給付，則非所問。亦有最高法院63年台上字第1885號判
    例可資參照。因此權利人必限於因客觀上之事由，致客觀上
    無從行使請求權時，其消滅時效期間始不得起算，如客觀上
    並無阻礙權利人行使權利之事由發生，縱權利人主觀上認為
    其不得行使權利，時效期間仍自其得行使請求權之狀態發生
    時起算。又民法第139 條規定：「時效之期間終止時，因天
    災或其他不避之事變，致不能中斷其時效者，自其妨礙事由
    消滅時起，一個月內，其時效不完成。」，參照其立法理由
    謂：因天災或其他不可避之事實（如因兵燹疫癘交通斷絕）
    ，致不能中斷其時效之債權人利益，亦須保護，故遇有此種
    情形，應自天災事變消滅後，經過一個月，其時效方得完成
    等語。可知此條所謂「不可避之事變」，係指時效期間已開
    始起算後，於終止時，因類同天災或戰亂等不可避免之事變
    ，致交通隔絕，不能中斷其時效等情形而言，且如有此種不
    可避之事變發生，亦僅發生自其妨礙事由消滅時起一個月內
    ，時效不完成之效果，即無論天災或其他事變歷時多久，其
    時效僅於妨礙事由消滅時起一個月內不完成，並非應扣除天
    災或其他事變之期間或其請求權之時效應自該妨礙事由消滅
    時重新起算。
二、經查被告於79年7 月30日執系爭債權憑證，聲請本院以79年
    強制執行事件實施強制執行之債務人為訴外人李景和、壘瀅
    企業股份有限公司，迄至94年4 月20日，始追加對原告為強
    制執行，並依強制執行法第19條規定，聲請本院執行處依職
    權調查該強制執行事件之債務人有無可供執行之財產並予執
    行，嗣因聲請人即被告於同年5 月27日具狀聲請發還系爭債
    權憑證，本院執行處乃於同年6 月1 日發文退還系爭債權憑
    證予被告等情，業經本院依職權調閱本院79年度執字第2316
    號強制執行事件卷宗查對無誤，且為兩造所不爭執；又被告
    陳稱：伊另於93年10月27日向本院民事執行處具狀追加對原
    告為強制執行，並依強制執行法第19條規定聲請本院民事執
    行處依職權調查相關債務人之財產情況乙節，亦有被告提出
    之民事聲請追加執行狀、掛號郵件收件回執各1 件在卷可稽
    ，原告亦不爭執上開書證之形式上真正，則上開民事追加執
    行狀雖未見附於79年強制執行事件本院卷宗內，亦可信被告
    上開陳述為真實，可知被告係於93年10月27日始對原告行使
    權利聲請本院執行處強制執行。然系爭債權憑證係台灣台北
    地方法院於75年7 月3 日發文，有系爭債權憑證1 件存卷可
    按，則預留被告收受系爭債權憑證之時間，以最寬鬆標準認
    定被告於同年8 月1 日始收受系爭債權憑證，則被告自該日
    起即可對原告行使權利，是自該日起算15年消滅時效期間，
    被告亦應於90年7 月31日前對原告行使系爭請求權，被告復
    未提出證明系爭請求權於此15年消滅時效期間有何中斷或重
    行起算之事由，則被告遲至93年10月27日始聲請本院民事執
    行處對原告為追加強制執行，顯然逾越15年之消滅時效期間
    甚明。是對已完成消滅時效之系爭請求權，自不得再行主張
    重新起算消滅時效，被告辯稱伊對原告之系爭請求權，應自
    94 年6月10日重新起算時效期間云云，要屬無據。
三、被告雖又辯稱：伊於88年11月26日撤回79年強制執行事件之
    聲請，惟本院執行處遲未發還系爭債權憑證，台灣台北地方
    法院亦無法補發，致被告無法調查原告之財產資料繼續追償
    ，應屬不可避免之事變，且不可歸責於被告，依民法第139
    條規定，系爭債權憑證之請求權時效不完成云云。惟查被告
    自88年11月26日向本院執行處具狀聲請撤回79年強制執行事
    件之執行起，曾先後14次具狀聲請本院執行處發還系爭債權
    憑證，台灣台北地方法院亦因系爭債權憑證原卷宗銷毀而無
    法補發乙節，亦據被告提出台灣台北地方法院民事執行處通
    知1 件、民事聲請狀、掛號郵件收件回執各14件在卷可稽，
    且原告並不爭執上開書證之形式上真正，則上開民事追加執
    行狀雖同未見附於79年強制執行事件本院卷宗內，亦可信被
    告上開陳述為真實。至被告辯稱伊具狀聲請本院執行處發還
    系爭債權憑證之次數為15次云云，則與其提出之書狀數量不
    符，要無可採。再本院執行處雖自88年11月底迄至94年6 月
    1 日始發還系爭債權憑證予被告，惟被告於79年強制執行事
    件強制執行程序進行中，仍得以追加原告為該強制執行事件
    債務人或發函請求原告給付之方式，對原告行使系爭請求權
    ，且被告雖因無系爭債權憑證，而無法自行調查原告之財產
    所得資料，被告亦得依強制執行法第19條規定，請求本院執
    行處依職權調查原告或其他債務人之財產，則本院民事執行
    處未依被告聲請發還系爭債權憑證，僅影響被告自行調查原
    告或其他債務人財產所得資料之行使，並不影響被告依系爭
    債權憑證對原告行使系爭請求權，參照第一段之說明，自無
    客觀上不得行使請求權或民法第139 條所稱「因天災或其他
    不可避之事變，致不能中斷其時效」之情形。況依民法第13
    9 條規定，僅發生自其妨礙事由消滅時起，一個月內，時效
    不完成之效果，然被告自承伊於94年6 月10日獲發還系爭債
    權憑證，則縱認本院執行處未發還系爭債權憑證，構成民法
    第139 條規定之不可避之事變，系爭請求權亦僅自94年6 月
    10 日 起算一個月內，即在94年7 月9 日前時效不完成，惟
    被告並未提出伊在94年7 月9 日前已為中斷系爭請求權時效
    進行之證明，且遲至同年8 月4 日始對原告聲請本院執行處
    以94 年 強制執行事件強制執行，則系爭請求權之消滅時效
    最遲亦應認至94年7 月10日已經屆滿15年。是被告辯稱系爭
    請求權消滅時效，依民法第139 條規定，應認為不完成云云
    ，要無可採，堪信原告主張系爭債權憑證對原告之系爭請求
    權，已經屆滿15年之消滅時效乙節為可信。
肆、再按執行名義成立後，如有消滅或妨礙債權人請求之事由發
    生，債務人得於強制執行程序終結前，向執行法院對債權人
    提起異議之訴。強制執行法第14條第1 項前段定有明文。故
    債務人異議之訴，乃係債務人主張執行名義所示之請求權，
    有消滅或妨礙債權人請求之實體上事由，向執行法院之民事
    庭提起訴訟，請求判決不許強制執行，以排除執行名義之執
    行力，並非以排除具體之執行行為為目的，因此受訴法院認
    為債務人異議之訴有理由時，自應宣告債權人據以聲請執行
    之執行名義不得為強制執行。至因該執行名義所已實施之強
    制執行程序之撤銷或停止，則為宣告不許執行之當然效果，
    無待當事人聲明請求判決，應由執行法院之民事執行處逕依
    職權為之，是受訴法院僅應為該執行名義不得為強制執行之
    諭知，即為已足。經查被告係依系爭債權憑證對原告聲請94
    年強制執行事件之強制執行，惟系爭請求權早於被告聲請本
    院實施94年強制執行事件前，已經屆滿15年之消滅時效，有
    如前述，依民法第144 條第1 項，時效完成後，債務人得拒
    絕給付之規定，原告自得拒絕依系爭債權憑證所載債權內容
    向被告給付，原告並提起本件債務人異議之訴表達拒絕給付
    之意，被告自不得再據系爭債權憑證對原告聲請為強制執行
    ，故原告主張94年強制執行事件之執行名義即系爭債權憑證
    成立後，有妨礙被告對原告請求之事由發生，要屬可採。從
    而原告依強制執行法第14條第1 項前段規定，請求判決94年
    強制執行事件即本院94年度執字第20635 號返還消費借貸款
    事件之執行名義即系爭債權憑證，對原告不得為強制執行，
    為有理由，應予准許。
伍、本件事證已臻明確，兩造間其餘攻擊及防禦方法，核與本判
    決結果均無影響，爰不一一予以論述，併此說明。
據上論結，本件原告之訴為有理由，依民事訴訟法第78條，判決
如主文。
中    華    民    國    95    年    3     月    1     日
                  民事第三庭    法  官  林雯娟
以上正本係照原本作成
如對本判決上訴，須於判決送達後20日內向本院提出上訴狀
中    華    民    國    95    年    3     月    1     日
                                書記官  簡維萍


司法院資訊處製作；財團法人民間司法改革基金會備份。
